【裁判字號】    97,易,2491
【裁判日期】    971013
【裁判案由】    背信
【裁判全文】
臺灣臺中地方法院刑事判決              97年度易字第2491號
公  訴  人  臺灣臺中地方法院檢察署檢察官
被      告  甲○○
上列被告因背信案件，經檢察官提起公訴（96年度偵字第18350
號），本院判決如下：
    主    文
本件管轄錯誤，移送於臺灣新竹地方法院。
    理  由
一、公訴意旨略以：被告甲○○原係告訴人寶華國際租賃股份有
    限公司（下簡稱寶華公司，後公司名稱更改為歐聯國際租賃
    股份有限公司）之員工，而寶華公司係以經營機器設備租賃
    、各類商品買賣及分期付款為業務內容，並與日盛國際商業
    銀行股份有限公司（下簡稱日盛銀行）策略聯盟，即由寶華
    公司協助日盛銀行推展汽車貸款業務，惟相關貸款案件發生
    逾期時，寶華公司需負買回該債權之責。甲○○任職寶華公
    司期間，係擔任推展汽車分期付款買賣及汽車貸款之業務，
    對於債務人之徵信，負有調查之責任。惟甲○○基於意圖為
    第三人不法利益之背信概括犯意（起訴書記載意圖為自己或
    第三人不法利益，惟檢察官於準備程序中確認起訴效力所及
    之範圍為意圖為第三人不法利益），連續違背職務為下列行
    為，致生損害於寶華公司之財產及利益：甲○○明知其於民
    國95年3月間，所負責承辦之林萬福向廣瑀實業有限公司（
    下簡稱廣瑀公司）購買HINO牌、25T密封壓縮式垃圾車1輛之
    申貸案件中，未確實就債務人林萬福與期翔有限公司（下簡
    稱期翔公司）之關係、保證人陳平有及期翔公司之負責人江
    錦雄之資力等事項進行徵信，即輕率送件，致寶華公司因輕
    信甲○○所取得之書面資料，而於95年3月23日，匯款新臺
    幣（下同）450萬元至廣瑀公司之彰化銀行南台中帳戶。
    (二)甲○○另於95年4月間，負責承辦趙瑞豐向廣瑀公司購買
    HINO牌、25T密封壓縮式垃圾車1輛之申貸案件中，因債務人
    趙瑞豐即為鑫泰樂有限公司（下簡稱鑫泰樂公司）之負責人
    ，詎甲○○不僅未向債務人是否確實為趙瑞豐進行徵信，且
    形式上，亦未要求債務人另提出其他保證人，即予送件。寶
    華公司因此輕信甲○○提供之訊息，而於95年4月10日，匯
    款450萬元至廣瑀公司之合作金庫銀行東臺中分行帳戶。(三)
    甲○○於95年4月間，負責承辦郭志明向瞬同實業有限公司
    （下簡稱瞬同公司）購買HINO牌密封式垃圾車1輛之申貸案
    件中，明知債務人郭志明即保證人宸朋國際實業有限公司（
    下簡稱宸朋公司）之負責人，而該公司之資本額僅100萬元
    ，竟未要求郭志明另提供保證人，且未確實進行徵信，即率
    予送件，致寶華公司因誤信甲○○所提出之訊息，而於95年
    4月18日，匯款430萬元至瞬同公司之華泰銀行臺中分行帳戶
    。上開3貸款案中，甲○○均未確實使債務人等所購入之垃
    圾車完成動產抵押之設定登記，債務人等所交付之支票，亦
    均跳票，分文未償。因認被告涉有刑法第342條第1項之背信
    罪嫌等語。
二、案件由犯罪地或被告之住所、居所或所在地之法院管轄；又
    無管轄權之案件，應諭知管轄錯誤之判決，並同時諭知移送
    於管轄法院；且管轄錯誤之判決，得不經言詞辯論為之，刑
    事訴訟法第5條第1項、第304條、第307條分別定有明文。
三、經查：
（一）民事訴訟除專屬管轄外，尊重當事人意思自主原則，故經
      由被告之明示同意或默示同意，承認合意管轄之存在。刑
      事訴訟則不同，被告是國家刑罰權追訴之對象，只能被動
      應訴，並沒有合意管轄之適用。故日後被告經判決有罪確
      定，尚可解釋被告應對其犯罪行為所衍生之不利益負責；
      如被告係無辜之第三人而判決無罪確定，其因刑事訴訟所
      支付的時間、勞力、費用，依現行國家賠償法第13條之規
      定，無從於現有刑事訴訟制度中獲得任何賠償或補償。從
      而，檢察官所認定之犯罪地與被告住所地不同時，如向犯
      罪地所在之法院起訴時，被告因需要前往非住所地之法院
      應訴，其因而承擔更多的時間、勞力、費用之不利益；故
      基於無罪推定原則的延伸適用，法院管轄權發生疑義時，
      本院認為應儘量做有利於被告之解釋。
（二）被告甲○○於97年6月13日經檢察官向本院提起公訴繫屬
      時，其戶籍設於新竹市○區○○里○○○○街33號3樓，
      有戶政個人基本資料查詢結果1紙附卷可證，非屬本院管
      轄區域。
（三）又所謂犯罪地，參照刑法第4條之規定，應包括行為地與
      結果地兩者而言。而背信罪為結果犯，其既遂、未遂之區
      別，以本人之財產或其他利益已否受有損害為準，與行為
      人意圖不法利益之目的是否達到無關（最高法院86年度台
      上字第2001號判決意旨參照）。本件依起訴書所載之犯罪
      事實及告訴人代理人王躍奮之陳述：「（被告）送件就是
      回公司將資料報給公司。」（參見臺灣臺北地方法院檢察
      署96年度偵字第7910號卷宗第5頁），被告係於台北市大
      安區○○○路102巷10樓寶華公司內製作不實之汽車貸款
      授信審核表，而為違背其任務之行為，因此本件被告犯罪
      行為地應係在台北市。且背信罪犯罪既遂與未遂之區別，
      係以本人之財產或其他利益已否受有損害為判斷之標準，
      本件委任被告從事業務之人為告訴人寶華公司，告訴人係
      設於台北市大安區○○○路102號10樓，有經濟部公司基
      本資料查詢表1份在卷可證，依告訴人提供之資料而撥款
      之策略聯盟專案契約相對人即日盛銀行企金作業中心係設
      於臺北市○○○路○段10號1樓（參見臺灣臺北地方法院
      95年度他字第9857號卷宗第24、38、52頁），而告訴人提
      供之借款人未依約付款時，始由告訴人負責償還，亦有告
      訴人與日盛銀行策略聯盟專案合約書附卷可稽（見臺灣臺
      北地方法院95年度他字第9857號卷宗第9頁），因此被害
      人所在地即犯罪結果發生地亦係在台北市。
（四）至於公訴人認起訴書犯罪事實（一）貸款人林萬福貸款申
      請書上填載之住所係在臺中市○○路215號7樓、向廣瑀公
      司購買密封壓縮式垃圾車，該公司設立地點係臺中市○○
      路39號3樓，貸款匯款至帳戶為彰化銀行南臺中分行；(二
      )貸款人趙瑞豐貸款申請書填載之住所係在臺中市○○路
      140號、而其開立之鑫泰樂公司設立地點係在臺中市○○
      路484號1樓、向廣瑀公司購買密封壓縮式垃圾車之，廣瑀
      公司設立地點係在臺中市○○路39號3樓、貸款匯至帳戶
      為合作金庫銀行東臺中分行;( 三)貸款人郭志明之貸款申
      請書之住所在臺中市○○鄉○○路1段1巷10號、另案偵查
      時陳報之住所係在臺中市○○路○段461巷30號、本件貸款
      申請書連帶保證人宸朋國際實業有限公司，公司設立地點
      係在臺中市○○路○段175號1樓、向瞬同公司購買密封式
      垃圾車，該公司設立地點係在臺中市○○路○段219號6樓
      之2、貸款匯至之帳戶為華泰銀行臺中分行。本案被告原
      應對於其負責之貸款業務之貸款人、連帶保證人等及貸款
      人購買之車輛之公司進行徵信、調查之責，竟未為之，違
      背職務，顯然犯罪行為地係在臺中等語。惟查：背信罪既
      遂、未遂之區別，與行為人意圖不法利益之目的是否達到
      無關，業如前述。上開被告應從事之徵信行為雖與其所涉
      犯背信罪犯行有關，然該項徵信行為究非屬背信犯罪構成
      要件行為之內容，僅係被告意圖為第三人不法利益之目的
      是否可以達到之關連行為，自難認被告之犯罪行為地包括
      前述應徵信行為之地點。至於檢察官所引臺灣高等法院96
      年度上易字第1761號判決，係關於詐欺罪犯罪地之認定，
      與本件背信罪基本事實不同；因詐欺罪之既遂、未遂與否
      ，係以犯罪行為人有無取得本人之財物而判斷基準，而背
      信罪既遂、未遂之區別，以本人之財產或其他利益已否受
      有損害為準，與行為人意圖不法利益之目的是否達到無關
      ，二者犯罪之構成要件顯不相同；故就詐欺罪之犯罪結果
      發生地與背信罪之犯罪結果發生地不得為相同之解釋；況
      本案匯款之人係日盛銀行，被害人並沒有「匯款」行為，
      則匯款匯入之地點，自與本件背信罪之犯罪地無涉。
（五）綜上所述，本件被告之住所在在新竹市，犯罪行為地與結
      果地均在台北市，本院無第一審管轄權，應為管轄錯誤之
      諭知，並同時移送於管轄之台灣新竹地方法院，且不經言
      詞辯論為之。
據上論斷，應依刑事訴訟法第304條、第307條，判決如主文。
中    華    民    國    97    年    10    月    13    日
                    刑事第九庭  審判長法  官  施慶鴻
                                      法  官  莊秋燕
                                      法  官  何世全
上正本證明與原本無異。
如不服本判決，應於判決送達後10日內向本院提出上訴狀（應抄
附繕本）。告訴人或被害人如對於本判決不服者，應具備理由請
求檢察官上訴，其上訴期間之計算係以檢察官收受判決正本之日
期為準。
                                      書記官  簡芳敏
中    華    民    國    97    年    10    月    13    日


司法院資訊處製作；財團法人民間司法改革基金會備份。
